【裁判字號】    99,交聲,499
【裁判日期】    991215
【裁判案由】    聲明異議
【裁判全文】
臺灣屏東地方法院交通事件裁定         99年度交聲字第499號
原處分機關  交通部公路總局高雄區監理所屏東監理站
異  議  人
即受處分人  王仲郢
上列受處分人因違反道路交通管理處罰條例事件，對於交通部公
路總局高雄區監理所屏東監理站民國99年11月15日所為之處分（
原處分案號：屏監違字第裁82-V00000000號）聲明異議，本院裁
定如下：
    主  文
原處分關於罰鍰新臺幣肆萬玖仟伍佰元部分撤銷。
前項撤銷部分，王仲郢不罰。
    理  由
一、原處分意旨略以：異議人即受處分人王仲郢於民國98年3 月
    23日0 時50分許，駕駛車牌號碼ZS-1100 號自用一般小客貨
    車，行經屏東縣屏東市○○路與建南路口時，因有汽車駕駛
    人酒精濃度超過規定標準因而肇事受傷之違規事實，為警掣
    單舉發，嗣原處分機關即交通部公路總局高雄區監理所屏東
    監理站認異議人上開情形，違反道路交通管理處罰條例第35
    條第1 項第1 款規定，裁處罰鍰新臺幣（下同）49,500元等
    語。
二、聲明異議意旨略以：伊因酒後駕車已經檢察官為緩起訴處分
    ，並已服義務勞務100 小時，且已執畢，聲請免罰等語。
三、按行政罰法第26條第1 項，一行為同時觸犯刑事法律及違反
    行政法上義務規定者，依刑事法律處罰之。但其行為應處以
    其他種類行政罰或得沒入之物而未經法院宣告沒收者，亦得
    裁處之。此條項係為一事不二罰之明文立法，究其立法目的
    ，乃在於一行為同時觸犯刑事法律及違反行政法上義務規定
    時，由於刑罰與行政罰同屬對不法行為之制裁，而刑罰之懲
    罰作用較強，故依刑事法律處罰，即足資警惕時，即無一事
    二罰而再處行政罰之必要，且刑事法律處罰，由法院依法定
    程序為之，較符合正當法律程序，應予優先適用。但罰鍰以
    外之沒入或其他種類行政罰，因兼具維護公共秩序之作用，
    為達行政目的，行政機關仍得併予裁處，故為第一項但書規
    定。亦即，一行為同時觸犯刑事法律及違反行政法上義務規
    定時，由於刑罰與行政罰同屬對不法行為之制裁，而刑罰之
    懲罰作用較強，故依刑事法律處罰，即足資警惕時，實無再
    重複處行政罰之必要。但罰鍰以外之沒入或其他種類行政罰
    ，因兼具維護公共秩序之作用，為達行政目的，行政機關仍
    得併予裁處。另按同條第2 項規定，前項行為如經不起訴處
    分或無罪、免訴、不受理、不付審理之裁判確定者，得依違
    反行政法上義務規定裁處之。亦即，行為人之同時觸犯刑事
    法律及行政法上義務之行為，若已經刑事部分為不起訴處分
    、無罪、免訴、不受理、不付審理之裁判確定者，則無上開
    立法理由所述行為已受刑事處罰，不應就同次行為而受2 次
    處罰之情形。惟行政罰法第26條第2 項所謂「行為如經不起
    訴處分或無罪、免訴、不受理、不付審理之裁判確定者」之
    意涵為何？是否包括檢察官以一定負擔為條件所為之緩起訴
    處分在內？按：
  (一)依文義解釋，行政罰法第26條第2 項僅明文列舉得再為行政
    裁罰之事由僅有不起訴處分、無罪、免訴、不受理、不付審
    理裁判確定之五種類型，且無概括條款規定其他得與上述五
    種刑事裁定等量齊觀之類型，是基於明示其一排斥其他之法
    理，不應擴張解釋包含緩起訴處分確定之類型。
  (二)依據緩起訴處分制度之本質，為介於起訴及微罪職權不起訴
    間之緩衝制度設計，其具體效力依刑事訴訟法第260 條規定
    ，於緩起訴處分期間屆滿未經撤銷者，非有同條第1 款或第
    2 款情形之一不得對於同一案件再行起訴，即學理上所稱實
    質確定力，足見在緩起訴期間內，尚無實質確定力可言（最
    高法院94年臺非字第215 號判例、95年度臺非字第284 號判
    決意旨參照），故觸犯刑事法律之犯罪行為符合緩起訴要件
    者，雖經檢察官為緩起訴處分而暫緩起訴，然仍係認被告有
    犯罪嫌疑，始予暫緩起訴，並得課被告以一定之負擔或指示
    ，此與不起訴處分係因犯罪嫌疑不足或其他原因，不得附條
    件或負擔，仍顯有不同，故緩起訴處分與不起訴處分之性質
    有異，行政罰法第26條第2 項並未明列緩起訴處分，自不宜
    擴張解釋。
  (三)依附負擔之緩起訴處分對受處分人產生之法律效果，檢察官
    依刑事訴訟法第253 條之2 第2 項規定為緩起訴處分，課以
    被告金錢給付、勞務提供及處遇措施者，此等處分名義上雖
    非刑罰，仍是一種特殊的處遇措施，性質上已係實質的制裁
    ，造成被告財產減少、自由及人性尊嚴限制或義務增加等權
    利生不利的影響，是此類「特殊的處遇措施」性質上當屬干
    預人民自由之處分，實與刑事制裁無異。足見，行政罰法第
    26條第2 項所謂未處以刑事處罰之意涵，並不包括檢察官以
    一定負擔為條件而對受處分人所為之緩起訴處分，至為明確
    。
四、經查，本件異議人於上開時、地（緩起訴處分書誤載為99年
    3 月22日在永大路與永信巷口）因公共危險案件，經臺灣屏
    東地方法院檢察署檢察官於98年7 月15日以98年度偵字第33
    87號為緩起訴處分，緩起訴期間為1 年，異議人應向檢察官
    指定之公益團體、地方自治團體或社區提供100 小時之義務
    勞務，並自本件緩起訴確定日後10個月內，接受臺灣屏東地
    方法院檢察署指定安排預防再犯之法治教育1 次（2 小時）
    ，異議人亦已完成上開義務勞務，而上開緩起訴處分期間，
    業於99年8 月17日期滿未據撤銷等情，有臺灣高等法院被告
    前案紀錄表、臺灣屏東地方法院檢察署檢察官98年度偵字第
    3387號緩起訴處分書在卷可稽（見本院卷第8 至11頁），故
    該緩起訴處分業已確定，足可認定。是異議人對於其酒精濃
    度超過規定標準而駕駛動力交通工具之違規行為已受刑事處
    罰，自無再依行政罰法第26條第2 項處以行政罰鍰之必要。
    原處分機關未考量上情，仍科處異議人罰鍰新臺幣49,500元
    ，即有違誤，異議人就此部分聲明異議，為有理由。至原處
    分關於吊扣小型車普通駕駛執照1 年及應參加道安講習部分
    ，因上開駕駛執照業於98年3 月27日執行吊扣，異議人並已
    參加道安講習，有違反道路交通管理事件不服裁決聲明異議
    案件移送書、裁決書（見本院卷第2 、5 頁），是此部分自
    不在本件審理及撤銷之範圍內，併予敘明。
五、另道路交通管理處罰條例第35條第8 項固定有汽車駕駛人經
    裁判確定處以罰金低於該條例第92條所訂最低罰鍰基準規定
    者，應依該條例裁決繳納不足最低罰鍰部分之規定。惟檢察
    官以緩起訴命被告向指定之公益團體、地方自治團體或社區
    提供義務勞務，與道路交通管理處罰條例第35條第8 項因違
    反道路交通安全規定之行政法上義務而裁判確定處以「罰金
    」，其性質迥然不同，並無所謂差額可言，亦無適用該條例
    之可能，附此指明。
六、至原處分機關固爰引交通部95年7 月17日交路字第09500069
    86號函釋，認為汽車駕駛人酒後駕車之行為，於受緩起訴處
    分後，仍得再予行政裁罰云云（見本院卷第2 頁），惟按法
    官依據法律獨立審判，為憲法第80條所明定，且依司法院大
    法官會議釋字第137 號、216 號解釋意旨，各機關依其職掌
    就有關法規為釋示之行政命令，法官於審判案件時，固可予
    以引用，但仍得依據法律，表示適當之不同見解，並不受其
    拘束，併予敘明。
七、爰依道路交通事件處理辦法第19條前段，裁定如主文。
中    華    民    國    99    年    12    月    15    日
                  交通法庭      法  官  簡光昌
以上正本證明與原本無異。
如不服本裁定應於收受送達後5 日內向本院提出抗告書狀敘述抗
告之理由抗告於臺灣高等法院高雄分院。
中    華    民    國    99    年    12    月    15    日
                                 書記官  林祥玉

司法院資訊處製作；財團法人民間司法改革基金會備份。
